【裁判字號】    95,簡上,134
【裁判日期】    950711
【裁判案由】    返還不當得利
【裁判全文】
臺灣高雄地方法院民事判決             95年度簡上字第134號
上  訴  人  丙○○
訴訟代理人  丁○○
上  訴  人  乙  ○
            甲○○
被上訴人    財政部國有財產局台灣南區辦事處
法定代理人  戊○○
訴訟代理人  己○○
上列當事人間請求返還不當得利事件，上訴人對於中華民國95年
4 月25日本院高雄簡易庭93年度雄簡字第6519號第一審簡易判決
提起上訴，經本院於民國95年6月27日言詞辯論終結，判決如下
：
    主      文
原判決關於命上訴人乙○、甲○○給付超過新台幣貳萬貳仟貳佰
玖拾捌元及自民國九十五年四月四日起至清償日止按週年利率百
分之五計算之利息與上訴人乙○、甲○○、丙○○給付超過新台
幣柒萬玖仟貳佰玖拾柒元及自民國九十五年四月四日起至清償日
止按週年利率百分之五計算之利息部分，並該部分假執行之宣告
，暨除確定部分外訴訟費用之裁判均廢棄。
上開廢棄部分，被上訴人在第一審簡易之訴駁回。
其餘上訴駁回。
第一審（除確定部分外）及第二審訴訟費用由上訴人負擔百分之
三十三，餘由被上訴人負擔。
    事實及理由
一、本件被上訴人起訴主張座落高雄市○○區○○段第88、69地
    號土地為伊經管之國有土地，詎上訴人竟於其上共同闢建舖
    設如附圖所示黃色部分（69-A006 ：495 ㎡、88-A001 ：31
    ㎡）之水泥地面，並建有如附圖所示紅色部分（69-A007 ：
    41㎡、69-A008 ：112 ㎡）之門牌編號高雄市鼓山區柴山44
    之2 、44之1 號建物供己使用，惟伊於民國73年間就上開土
    地為第一次所有權登記後並未同意上訴人占用，其等就各該
    占用部分自屬無權占有，上訴人於此無權占有期間即受有相
    當於租金之利益，且係無法律上之原因而受有之不當利得，
    並因此致伊之權益受損，依土地申報地價年息5%之租金率計
    算，其等自83年3 月間起至94年12月間止應返還之不當利得
    即計為新台幣（下同）304,166 元，為此爰依不當得利之法
    律關係提起本訴，請求判令上訴人應給付304,166 元及自最
    後言詞辯論期日即95年4 月4 日起至清償日止按年息5%計算
    之利息。
二、上訴人則以系爭土地為伊等及高雄市柴山地區桃源里居民之
    祖先自明清朝起所開墾、建居而世代相傳歷數百年，且該地
    自清朝時起即有土地番號並設有戶籍，伊等自始主觀上即認
    該地為己有，並以取得所有權之意思而擁有且得使用收益、
    處分，而日本佔領台灣之初雖曾推行土地登記制度，惟因柴
    山地區被列為軍事管制區，故未准伊等先祖比照一般居民辦
    理該地之土地所有權登記，至台灣光復後因柴山地區仍沿用
    日制軍事管理而經依要塞堡壘地帶法公告為要塞堡壘地區，
    致該區在44年間辦理全省地籍總登記時亦不得為土地所有權
    登記之申請，然政府卻漠視此一事實，將柴山地區受軍事管
    制之土地逕為國有登記，致世居於此之伊等根本無從為所有
    權登記之主張，惟政府登記土地為國有時依土地法之規定原
    須經公告、通知占有人之程序，然政府當時並未盡此法定程
    序，故其登記乃屬違法而應予撤銷，系爭土地自應發還且改
    登記為伊等所有，伊等就系爭土地自非無權占有，亦無不當
    得利可言，縱認伊等仍應給付不當利得，然該相當於租金之
    損害賠償依其性質仍與租金相同，其依法自仍應適用民法第
    126 條規定之5 年時效，故被上訴人至多亦僅得請求相當於
    5 年租金之不當得利，且被上訴人未區分土地係都市或鄉間
    、山林，或該地有無受到限制而一律以土地申報地價年息5%
    計算亦屬不合理，被上訴人所為之請求自為無據等語置辯，
    並聲明求為判決駁回被上訴人之訴，且如受不利之判決並願
    供擔保請准免為假執行之宣告。
三、原審判決上訴人乙○、甲○○應給付被上訴人37,169元、上
    訴人乙○、甲○○、丙○○應給付被上訴人132,157 元及均
    自95年4 月4 日起至清償日止按年息5%計算之利息，並駁回
    被上訴人其餘之請求（原審認被上訴人僅得請求其對上訴人
    請求給付前之5 年期間以申報地價年息5%計算之相當於租金
    之利益即上訴人乙○、甲○○均自88年10月1 日起、上訴人
    丙○○自90年3 月17日起計算之不當利得而駁回其餘期間請
    求部分），上訴人於本院上訴聲明則求為判決：(一)、原判決
    不利之部分廢棄；(二)、上開廢棄部分，被上訴人第一審之訴
    駁回；(三)、如受不利之判決，願供擔保請准免為假執行之宣
    告。被上訴人於其敗訴部分（即上訴人乙○、甲○○均自83
    年3 月起至88年9 月30日止、上訴人丙○○自83年3 月起至
    90年 3月16日止部分）未為不服上訴或附帶上訴而告確定，
    其對上訴人上訴部分則於本院答辯聲明求為判決：駁回上訴
    人之上訴。
四、本件被上訴人主張系爭地號土地為伊經管之國有土地，而上
    訴人於其上乃共同闢建舖設有如附圖所示黃色部分（69-A00
    6 ：495 ㎡、88-A001 ：31㎡）之水泥地面，並建有如附圖
    所示紅色部分（69-A007 ：41㎡、69-A008 ：112 ㎡）之建
    物供己使用等情，此有土地登記謄本、土地登記第二類謄本
    等件在卷可稽，並經原審會同高雄市政府鹽埕地政事務所人
    員到場勘測屬實，且製有勘驗筆錄、照片及土地複丈成果圖
    等件附卷足稽，上訴人於此亦不爭執而堪信被上訴人此部分
    之主張為真實，惟上訴人則另以前揭情詞置辯。經查：
  (一)、上訴人就系爭土地是否為無權占有？
      按「依本法所為之登記，有絕對效力」，土地法第43條定
      有明文，而「土地法第四十三條所謂登記有絕對效力，係
      為保護因信賴登記取得土地權利之第三人而設，故登記原
      因無效或得撤銷時，在第三人未取得土地權利前，真正權
      利人對於登記名義人自仍得主張之」、「司法院大法官會
      議釋字第一○七號解釋所謂已登記之不動產，無消滅時效
      之適用，其登記應係指依吾國法令所為之登記而言。系爭
      土地如尚未依吾國法令登記為被上訴人所有，而登記為國
      有後，迄今已經過十五年，被上訴人請求塗銷此項國有登
      記，上訴人既有時效完成拒絕給付之抗辯，被上訴人之請
      求，自屬無從准許」，最高法院40年台上字第1892號、70
      年台上字第311 號分別著有判例。是我國民法就不動產物
      權既採登記要件主義，除法律另有規定外，不動產物權之
      有無，自全依土地或建物登記簿登載之狀態為準，且依土
      地法所為之登記有絕對效力，如無登記無效或得撤銷之原
      因，任何人並不得為塗銷其登記之請求，故縱使有登記無
      效之原因，在該登記未經依法塗銷以前，自仍不失其效力
      。查系爭壽山段第69、88地號土地乃分別於73年4 月13
      日、同年11月17日經第一次登記而為國有土地乙節，此有
      土地登記第二類謄本在卷可稽，是系爭土地既於73年間始
      依土地法為第一次所有權登記，其於此之前自無任何人曾
      依吾國法令而為所有登記，而系爭國有登記迄今既已逾15
      年，依上所述，主張為真正所有權人之上訴人等原即已不
      得請求塗銷此項國有登記，且如上訴人所述，系爭土地自
      日據時起迄於台灣光復後即均因劃列為要塞堡壘地帶而無
      法為所有權之登記申請，則無論依日據時期有關之物權法
      令或吾國所採不動產物權登記要件主義觀之，上訴人暨其
      日據時期之先祖縱有於系爭土地世居之事實，惟其等就系
      爭土地自始仍無從視之為真正之權利人者，上訴人對於登
      記名義人之被上訴人自不得主張所有權，況系爭土地之登
      記原因亦無無效或得撤銷之情形者。今上訴人就系爭土地
      既非真正權利人，且該第一次登記亦無無效或得撤銷之原
      因，而其等亦不能請求塗銷被上訴人就訟爭土地之所有權
      登記，則被上訴人為系爭土地之所有人自非上訴人所得否
      認，而上訴人所共同闢建之上開地上物之不動產既占有被
      上訴人所有系爭土地，且其占有於被上訴人取得所有登記
      後亦未得到同意，其等之占用自屬無權占有甚明，所辯非
      無權占有云云自屬無據。
  (二)、上訴人就其無權占有須給付之相當於租金之不當利得應為
      若干？
      按「依不當得利之法則請求返還不當得利，以無法律上之
      原因而受利益，致他人受有損害為其要件，故其得請求返
      還之範圍，應以對方所受之利益為度，非以請求人所受損
      害若干為準，無權占有他人土地，可能獲得相當於租金之
      利益為社會通常之觀念，是被上訴人抗辯其占有系爭土地
      所得之利益，僅相當於法定最高限額租金之數額，尚屬可
      採」、「建築房屋之基地租金，依土地法第一百零五條準
      用同法第九十七條規定，以不超過該土地申報價額年息百
      分之十為限，而該條所謂土地價額，依土地法施行法第二
      十五條規定，係指法定地價而言，又法定地價，依土地法
      第一百四十八條規定，係指土地所有權人依土地法所申報
      之地價，在平均地權條例施行區域，當係指土地所有權人
      於地政機關舉辦規定地價或重新規定地價之時，於公告申
      報地價期間內自行申報之地價而言，未於該期間內申報者
      ，則應以公告地價為其申報之地價」，最高法院六十一年
      台上字第一六九五號、七十五年度台上字第三七八號分別
      著有判例或判決。本件上訴人共同闢建舖設之水泥地面及
      建築之房屋部分乃計占有被上訴人經管之系爭土地中之67
      9 ㎡已如前述，而該建物係一層木造鍍鋅浪板屋頂之連棟
      房屋，其占用現場係供堆置物品使用，週圍則為林木及聚
      落住屋等情，此經原審到場勘測屬實，並製有勘驗筆錄、
      照片等件附卷足稽，而系爭2 地號土地地目均為林，其於
      86 年7月、89年7 月、93年1 月間之申報地價乃均各為每
      平方公尺750 元、750 元、900 元，現之公告現值則為每
      平方公尺2,900 元乙節，亦有地價謄本、地價第一類謄本
      、土地登記第二類謄本等件在卷可稽，是上訴人共同闢建
      之上開地上物既無權占用被上訴人所經管之系爭土地計67
      9 ㎡，依社會通常之觀念，其等自因此可能獲得相當於法
      定最高限額租金數額之租金利益自明，而上開地上物係位
      高雄柴山自然公園之內，該區在早期係屬軍事管制區，現
      則列為自然保護區，其區內除遠早住民外原即禁止開發，
      且其較近之聯外方式則僅為行經中山大學之沿山道路，是
      依該區之開發現況、地處位置、使用限制、公告現值及社
      會經濟狀況等情以觀，並對照高雄市政府公告市有出租基
      地租金率為土地申報地價年息5%相衡結果，被上訴人就系
      爭土地請求與高雄市政府對其經管之市區土地無權占有時
      同等之基地租金率計算其不當利得顯屬過高，本院認應以
      系爭土地公告地價3%計算其相當於租金之損害較為相當，
      則以被上訴人未經上訴不服而不爭執之5 年時效請求期間
      （被上訴人於其敗訴部分即逾5 年請求時效期間外之相當
      租金損害並未不服而告確定，本院就此範圍外之期間自無
      庸再行計算）即上訴人乙○、甲○○均自88年10月1 日起
      、上訴人丙○○自90年3 月17日起計算至本件請求末日即
      94年12月31 日 止，上訴人乙○、甲○○計至90年3 月16
      日止應共同給付之相當於租金之不當利得即為22,298元【
      750 ×679 ×0.03÷12＝1273；（1273×17）＋（1273÷
      31×16）＝22298 】，上訴人乙○、甲○○、丙○○自90
      年3 月17日起至94年12月31日止應共同給付之相當於租金
      之不當利得即為79,297元【90年3 月17日起至92年12月31
      日止，以每月相當於租金之利益1, 273元計算：（1273×
      33）＋（1273÷31×15）＝42625 ；93年1 月1 日起至94
      年12月31 日 止，以其每月相當於租金之利益1,528 元（
      900 ×679 ×0.03÷12＝1528）計算：1528×24＝36672
      ，42625 ＋36672 ＝79297 】。
    綜上所述，上訴人在系爭土地共同闢建之如附圖所示地上物
    均為無權占有，而其等在被上訴人行使請求權前之5 年期間
    所為無權占有而須給付之相當於租金之不當利得乃為上訴人
    乙○、甲○○計至90年3 月16日止應共同給付22,298元、上
    訴人乙○、甲○○、丙○○自90年3 月17日起至94年12月31
    日止應共同給付79,297元，從而本件被上訴人依不當得利之
    法律關係請求上訴人應各給付前開金額及均自95年4 月4 日
    起至清償日止按年息5%計算之遲延利息，於法自屬有據，原
    審於此部分之認事用法並無違誤，自應予以維持，上訴人上
    訴意旨指摘原判決之該部分不當，求予廢棄改判，為無理由
    ，自應予以駁回此部分之上訴，而被上訴人於逾前開範圍外
    之請求即為無據，原審就此判令上訴人應給付逾上開範圍外
    之金額及其遲延利息，此部分於法自有未洽，上訴人上訴意
    旨指摘原判決之該部分不當，求予廢棄改判，為有理由，自
    應由本院予以廢棄改判如主文第2項所示。
五、據上論結，本件上訴人之上訴為一部有理由、一部無理由，
    合依民事訴訟法第436 條之1 第3 項、第450 條、第449 條
    第2項、第79條，判決如主文。
中    華    民    國    95    年    7     月    11    日
                  民事第五庭    審判長法  官  黃宏欽
                                      法  官  方錦源
                                      法  官  郭宜芳
正本係照原本作成。
本判決不得上訴。
中    華    民    國    95    年    7     月    11    日
                                      書記官  楊明月


司法院資訊處製作；財團法人民間司法改革基金會備份。
